【裁判字號】    95,台上,2195
【裁判日期】    950426
【裁判案由】    違反水土保持法
【裁判全文】
最高法院刑事判決            九十五年度台上字第二一九五號
    上  訴  人  甲○○
                乙○○
                        281.
上列上訴人等因違反水土保持法案件，不服台灣高等法院台南分
院中華民國九十二年九月二十三日第二審判決（九十一年度上訴
字第八一四號，起訴案號：台灣台南地方法院檢察署八十八年度
偵字第七七六八、一一一八四、一二三一九號），提起上訴，本
院判決如下：
    主  文
原判決撤銷，發回台灣高等法院台南分院。
    理  由
本件原判決認定上訴人甲○○、乙○○明知未經擬具水土保持計
畫，未經申請許可，不得於山坡地任意開採土石，竟基於共同犯
意聯絡，由甲○○於民國八十六年三月間分別以新台幣（下同）
一百三十萬元及一百二十萬元，共計二百五十萬元代價，向不知
情地主楊平、謝福興（均經判決無罪確定）依序購得坐落台南縣
左鎮鄉○○段八四七、八四八號二筆山坡地保育區農牧用地，進
行開墾土石，渠等未向台南縣政府申請土石開採許可證，即由乙
○○開採上開二筆山坡地土方，且未經林務局嘉義林區管理處同
意，擴及盜取林務局嘉義林區管理處未登錄國有第九十三林班保
安林地達一千零二十一平方公尺土方。又未經同上段第八四六號
土地所有人葉水泉同意，盜取該山坡地二百二十二平方公尺土方
。上訴人等將上開盜取土方供應予承包南二高Ｃ三六二標填土工
程之德寶營造公司（下稱德寶公司），共計約二十七萬餘立方公
尺。上開開採現場非但未先擬具水土保持計畫，又因表土裸露未
作植被保護，以致採後現場留下大量殘餘近九十度且高達二十公
尺陡峭山壁，嗣經雨水沖刷，現場留下深邃蝕溝，顯已致生水土
流失等情。因認第一審判決均論處上訴人二人共同未依核定計畫
實施水土保持之處理與維護，致生水土流失罪刑，及依想像競合
犯從一重論處乙○○共同在國有林區，未經同意擅自從事水土保
持法第八條第三款規定之採取土石之開發，致生水土流失罪刑（
乙○○均為累犯，並依數罪併罰之例，就該二罪刑定其應執行之
刑），為無不合，予以維持，駁回上訴人二人在第二審之上訴。
固非無見。
惟查：(一)、原判決事實認定上訴人二人係基於犯意聯絡，由甲○
○向楊平、謝福興購得坐落台南縣左鎮鄉○○段八四七、八四八
號二筆山坡地後，未擬具水土保持計畫，向台南縣政府申請許可
，即由乙○○進行土石開採，致生水土流失等情。理由內並認上
訴人二人此部分行為係犯水土保持法第三十三條第一項第二款、
第三項前段（原判決漏載前段）之罪。然甲○○於法務部調查局
台南市調查站（下稱台南市調查站）調查及偵、審中一再辯稱伊
於八十六年三月間向楊平、謝福興洽購上開二筆山坡地，並向友
人王金義借款四十萬元，以支付訂金，嗣因伊無力購買，乃於八
十七年二、三月間，找王金義及王某姑姑陳春貴承購該二筆山坡
地等語，此業經證人王金義、楊秀圓及楊平於台南市調查站、偵
查中及第一審調查時先後供證屬實，且該二筆山坡地嗣於八十七
年五月間，確以買賣原因，移轉登記予王金義之妻楊秀圓名下，
亦有土地登記簿謄本可按（以上均附於他字第八九八號卷內）。
是原判決該部分事實認定要與上開卷證不相符合，而有判決理由
矛盾之違法。(二)、依原判決認定之事實，上訴人二人係基於共同
犯意聯絡，於八十六年三月間，由甲○○向楊平、謝福興購得上
開二筆山坡地後，未經擬具水土保持計畫，由乙○○在該山坡地
上採取土石。並未經林務局嘉義林區管理處及坐落同上段第八四
六號山坡地所有人葉水泉同意，由乙○○盜採其上土方，均致生
水土流失等情。其論罪理由內並謂上訴人二人就非法占用公、私
有土地墾殖土石，及未擬具水土保持計畫挖取土石，均有犯意聯
絡，行為分擔，為共同正犯。渠等於同一時地，一行為而侵害私
有山坡地及國有林區，觸犯相同罪名之罪，為想像競合犯，應依
刑法第五十五條規定從一重按侵害國有林區處斷等語。而檢察官
公訴事實就甲○○未經同意，與乙○○擅自在上開國有保安林地
及葉水泉所有山坡地上採取土石之行為，已起訴在內，原判決事
實就此亦為相同認定，然其理由內並未說明江正賢此部分行為應
成立水土保持法第三十二條第一項前段之罪，致其事實認定與理
由之論敘及理由論敘本身，均前後不相一致，而有判決理由矛盾
之違法。(三)、原判決於理由內係以證人吳山蒼於偵查中證稱台南
縣左鎮鄉○○段土地係乙○○去挖的，賣到德寶公司等語，另證
人林啟鐘於台南市調查站調查時供稱伊於八十七年三、四月間在
台南縣左鎮鄉○○段五七０之三、五、六號開採土方時，曾親眼
目擊乙○○在同段八四七、八四八地號盜採土方，以百利營造有
限公司及昌慶企業社名義交付德寶公司，及證人汪清輝於台南市
調查站調查時證稱八十六年底、八十七年初，伊到光和段八四七
、八四八地號發現甲○○正指揮一輛挖土機進行盜挖，經詢問後
，知悉渠等盜挖之砂石係給綽號「鳴仔（指乙○○）」供應南二
高包商德寶公司等語，因而為不利於上訴人二人之認定。然依卷
證資料，吳山蒼於台南市調查站調查時原證稱台南縣左鎮鄉光和
村土方係遭台南縣縣議員林丁燦所盜採，期間自八十六年十月開
始，歷時一個月，其地主係甲○○，左鎮鄉公所技士蔡志明巡查
時，亦發現林丁燦在光和段土地盜採土方等語，而林啟鐘嗣於第
一審調查時到庭結證，則否認曾親見乙○○在上開二筆山坡地上
採取土石，且稱伊在森山行任職，係德寶公司協力廠商，負責二
高工程，所需土方由伊去買，有白河、東山等，乙○○係另一家
協力廠商，伊不知該另一廠商開採土方之來源等語，汪清輝於原
審調查時亦否認渠於台南市調查站曾為上開供述，且稱伊去上開
山坡地看時，只見一牛肉龍仔，其他未看見等語（見同上他字卷
內吳山蒼調查筆錄，一審第一卷第一○二、一○三頁，原審第一
卷第一八二頁）。是上開三位證人先後所供歧異，究以何者為可
採？原判決並未說明其取捨論斷之理由，乃以渠等所為不利之供
述，資為上訴人二人犯罪論據之一，自屬採證違法。(四)、第一審
判決事實認定上訴人二人明知未經擬具水土保持計畫，申請許可
，不得在山坡地開採土石，竟基於犯意聯絡，由乙○○在坐落台
南縣左鎮鄉○○段八四七、八四八號二筆山坡地上進行開採土方
，致生水土流失等情，理由內並說明上訴人二人此部分所為，係
犯水土保持法第三十三條第一項第二款、第三項之罪。然其主文
欄關於此部分罪名之諭知，則載為「共同未依核定計畫實施水土
保持之處理與維護，致生水土流失」，致其事實認定、理由論敘
與主文之諭知，有前後不相一致之違誤。原判決關於該部分事實
認定及論罪理由，亦與上開第一審判決相同，然對第一審判決上
開違誤，未加糾正，仍予維持，自有判決不適用法則之違法。以
上，或係上訴意旨所指摘，或為本院得依職權調查之事項，應認
原判決有撤銷發回更審之原因。
據上論結，應依刑事訴訟法第三百九十七條、第四百零一條，判
決如主文。
中    華    民    國  九十五  年    四    月  二十六  日
                      最高法院刑事第八庭
                          審判長法官  張  淳  淙
                                法官  張  春  福
                                法官  呂  丹  玉
                                法官  洪  昌  宏
                                法官  蔡  彩  貞
      本件正本證明與原本無異
                                      書  記  官
中    華    民    國  九十五  年    五    月    四    日
                                                      Ｅ


司法院資訊處製作；財團法人民間司法改革基金會備份。
